【裁判字號】    89,訴,1181
【裁判日期】    900411
【裁判案由】    商業會計法等
【裁判全文】
臺灣高雄地方法院刑事判決                        八十九年度訴字第一一八一號
    公  訴  人  臺灣高雄地方法院檢察署檢察官
    被      告  甲○○○○程有限公司
    兼  代表人  丁○○
    被      告  乙○○
右列被告等因違反商業會計法等案件，經檢察官提起公訴（八十九年度偵字第九二八
三號、八十九年度偵字第九二八五號、八十八年度偵字第二八七一八號），本院判決
如左：
    主  文
丁○○共同商業負責人以明知為不實之事項，而填製會計憑證，處有期徒刑參月，如
易科罰金，以參佰元折算壹日，緩刑貳年。
乙○○共同經辦會計人員以明知為不實之事項，而填製會計憑證，處有期徒刑參月，
如易科罰金，以參佰元折算壹日，緩刑貳年。
甲○○○○程有限公司無罪。
    事  實
一、丁○○係設址於高雄市○○區○○路三之三號「甲○○○○程有限公司」（下稱
    久葉公司）之負責人，且為稅捐稽徵法第四十二條第二項所規定之扣繳義務人；
    乙○○為久葉公司股東之一，負責製作員工工資明細表、薪資扣繳憑單及申報公
    司稅捐等事宜，為經辦會計之人員，且均為從事業務之人。於民國八十八年二、
    三月間，丁○○及乙○○明知丙○○於八十七年間在久葉公司共工作十一個月，
    且每個月領薪時均已扣繳稅捐，詎二人竟共同基於偽造私文書、填製不實會計憑
    證及侵占已扣繳稅捐之犯意聯絡，由乙○○盜用經丙○○同意刻印之印章一枚，
    蓋用於當收據用之「久葉公司薪津工資明細表」領款人丙○○之蓋章欄內，惟在
    「代扣稅款」欄內並未記載已扣繳之稅款，進而憑該「久葉公司薪津工資明細表
    」領款人丙○○之蓋章，以代收據，發放工資予丙○○以之行使，乙○○並在渠
    等業務上制作之久葉公司八十七年度各類所得扣繳暨免扣繳憑單（下稱扣繳憑單
    ）之會計憑證上，記載丙○○薪資所得為新台幣（下同）七十三萬四千六百元，
    惟已扣繳稅款約二萬元卻未載明，並據此在渠等業務上製作之中華民國八十七年
    度營利事業所得稅結算申報書（下稱結算申報書）「薪資支出」欄內登載該不實
    之內容，嗣持該扣繳憑單及結算申報書向財政部高雄市國稅局申報營利事業所得
    稅，以此方法侵占丙○○已扣繳稅捐，足生損害於丙○○及稅捐稽徵機關對於稅
    捐稽徵之正確性。
二、案經財政部高雄市國稅局函送及台灣高雄地方法院檢察署檢察官自動檢舉偵查起
    訴。
    理  由
壹、被告丁○○及乙○○有罪部分：
一、右揭事實，業據被告丁○○及乙○○於偵查及本院審理中坦白承認，核與證人即
    被害人丙○○於偵查中之指述及財政部高雄市國稅局函敘情形相符，此外，復有
    財政部高雄市國稅局函（財高國稅法字第八八Ｏ五六六Ｏ九號）一紙、被害人之
    之檢舉書一紙、財政部台灣省南區國稅局談話紀錄用紙影本四紙、扣繳憑單及結
    算申報書影本各一紙，久葉公司薪資袋影本五紙及久葉公司月份薪津工資明細表
    影本十一紙等在卷可稽，是被告等之自白與事實相符，事証明確，被告二人有前
    揭犯行，均應堪認定。
二、按稅捐稽徵法第四十二條第二項所規定之扣繳義務人，依所得稅法第七條第四項
    及同法第八十九條第一項第二款規定可知，薪資之扣繳義務人為事業負責人，是
    本案中被害人薪資之扣繳義務人係被告丁○○，並非被告久葉公司，公訴人認為
    被告久葉公司為扣繳義務人，容有誤會。又被告丁○○及乙○○在久葉公司月份
    薪津工資明細表之蓋章欄內，蓋用被害人之印章，乃屬員工薪資收據性質，應屬
    刑法第二百十條之私文書，有最高法院六十九年台上字第六九六號判例可資參照
    ，且扣繳憑單係扣繳義務人將給付總額及扣繳稅額彙報供稽徵機關查核之用，自
    係商業會計法第十五條第一款所規定之會計憑證。末查，扣繳憑單係被告丁○○
    及乙○○附隨其業務而作成之文書，有最高法院七十年九月二十一日第九次刑事
    庭會議決議足資參照，且結算申報書係用以申報營利事業所得稅之用，自亦係被
    告丁○○及乙○○業務上所掌之文書，均合先敘明。。
三、查被告丁○○係被告久葉公司之負責人，自係商業負責人，而被告乙○○為久葉
    公司股東之一，負責製作員工工資表、薪資扣繳憑單及申報公司稅捐等事宜，自
    為經辦會計之人員，且均為從事業務之人，是核被告丁○○及乙○○所為，就扣
    繳憑單未將扣繳稅額記載部分，均係犯商業會計法第七十一條第一款之罪，而商
    業會計法第七十一條第一款之填製不實會計憑證罪，係刑法第二百十五條之從事
    業務者登載不實事項於業務上文書罪之特別規定，依特別法優於普通法之法律競
    合關係，應適用屬於特別法之商業會計法第七十一條第一款之規定論處，不再論
    以刑法第二百十五條之罪。就侵占扣繳稅捐部分，均係犯稅捐稽徵法第四十二條
    第二項、第一項之罪。就於久葉公司月份薪津工資明細表之蓋章欄內，蓋用被害
    人之印章部分，均係犯刑法第二百十六條行使第二百十條之私文書罪，渠等偽造
    行為之低度行為應為行使之高度行為所吸收，且被告等盜用被害人之印章，以偽
    造被害人收據證明之用，係偽造私文書之部分行為，均不另論罪。就結算申報書
    登載不實部分，均係犯刑法第二百十六條行使同法第二百十五條之從事業務者登
    載不實事項於業務上文書罪，登載不實之低度行應為行使之高度行為所吸收，不
    另論罪，公訴人就此部分雖漏未爰引論罪法條，惟公訴人已於犯罪事實欄中論述
    在內，故此部分應為起訴效力所及，併予敘明。被告二人就上揭犯行，均有犯意
    聯絡及行為分擔，均為共同正犯，惟就所犯稅捐稽徵法第四十二條第二項之罪部
    分，被告乙○○雖不具扣繳義務人之身分，仍應依刑法第三十一條第一項規定，
    以共犯論，公訴人均未將被告二人論以共同正犯，容有未妥。被告二人所犯前揭
    犯行，有方法目的之牽連關係，均應從一重之商業會計法第七十一條第一款之罪
    論處。被告丁○○係扣繳義務人，故其所為應係犯稅捐稽徵法第四十二條第二項
    、第一項之罪，公訴意旨漏未斟酌此點，而認被告丁○○係犯稅捐稽徵法第四十
    七條第一款、第四十二條第二項之罪，尚有未洽，惟其基本事實相同，本院自應
    予以審理並依職權變更起訴法條，且公訴人雖僅就被告丁○○違反稅捐稽徵法部
    分起訴，然檢察官就犯罪事實一部起訴者，其效力及於全部，本件被告丁○○所
    犯前述商業會計法第七十一條第一款之罪、刑法第二百十六條行使第二百十條之
    私文書罪及刑法第二百十六條行使同法第二百十五條之罪之犯罪事實，與前揭論
    罪科刑之稅捐稽徵法第四十二條第二項、第一項部分，有牽連犯之關係，已如前
    述，本院自應就屬於裁判上一罪之前述商業會計法及行使偽造私文書與業務上登
    載不實文書罪部分，一併加以裁判。另被告乙○○就所犯稅捐稽徵法第四十二條
    第二項、第一項部分，係與被告丁○○有犯意聯絡，而由被告乙○○偽造扣繳憑
    單及填載不實之結算申報書，以申報營利事業所得稅等為犯罪行為之實施，並非
    僅係公訴人所引法條，認為被告乙○○係犯稅捐稽徵法第四十三條第一項之幫助
    扣繳義務人侵占扣繳稅捐罪，故公訴人所引論罪法條，容有未洽，惟其基本事實
    同一，本院自應予以審理，並變更起訴法條，且就被告乙○○盜用被害人之印章
    部分，被告乙○○係經過被害人之同意而刻印印章以領取工資之用，惟因該工資
    明細表「代扣稅款」欄內並未記載已扣繳之稅款，與事實不符，被告乙○○未經
    被害人之同意卻蓋用該印章，故被告乙○○應係盜用而非偽造，公訴意旨漏未斟
    酌此點，而認被告乙○○係犯刑法第二百十七條第一項之偽造印章罪，尚有未洽
    ，一併敘明。爰審酌被告二人犯後均坦承犯行，顯見有悔意，且與被害人達成和
    解，有和解書及協議書各一紙在卷可憑，及其他一切情狀，各量處如主文所示之
    刑，並均諭知易科罰金之折算標準。查被告二人均未曾受有期徒刑以上之宣告，
    有被告二人之台灣高等法院被告全國前案紀錄表各一紙在卷可查，被告二人均自
    承係因不諳法律而初犯本案，且已與被害人達成和解以賠償被害人之損失，有和
    解書及協議書各一紙在卷可憑，經此起訴審判，當知所警惕，應無再犯之虞，本
    院認被告二人所宣告之刑以暫不執行為適當，一併諭知被告二人均緩刑二年，以
    啟自新。另扣繳憑單、結算申報書及被害人之印章，雖係供被告二人犯罪所用之
    物，惟均未經扣案，且扣繳憑單及結算申報書均已因報稅之用而繳交予稅捐機關
    ，已非被告二人所有，而該印章雖被告乙○○於本院審理中自承為其所有，惟供
    稱已不存在等語，為免日後執行困難，故均不予宣告沒收，併此敘明。末按行為
    後法律有變更者，適用裁判時之法律，刑法第二條第一項前段定有明文，又易服
    勞役及期間、數罪併罰之定執行刑、緩刑及易以訓誡易科罰金各事項，均依新法
    ，有最高法院二十四年七月總會決議（二）可資參照，而刑法第四十一條已於九
    十年一月十日修正，並於同年月十二日生效，參諸前揭法條規定及決議意旨，本
    件自應適用裁判時即修正後刑法第四十一條第一項規定，諭知易科罰金之折算標
    準，併此敘明。
貳、被告久葉公司無罪部分：
    本件公訴人雖未於論罪法條欄中論述被告久葉公司係犯何種罪名，惟經本院審閱
    公訴人起訴書之意旨，公訴人認為被告久葉公司係扣繳義務人，而被告丁○○係
    犯有稅捐稽徵法第四十七條第一款、第四十二條第二項之扣繳義務人侵占扣繳稅
    捐罪，故公訴人應係認為被告久葉公司係犯有稅捐稽徵法第四十二條第二項、第
    一項之扣繳義務人侵占扣繳稅捐罪，而應處以該條項之罰金刑。惟查，本案之扣
    繳義務人係被告丁○○，並非被告久葉公司，已如前述，是公訴人認被告久葉公
    司係扣繳義務人因而論處前述罪名，即有違誤，被告久葉公司非扣繳義務人自無
    觸犯該條規定可言，此外，復查無其他積極證據足認被告久葉公司有觸犯公訴人
    所指前述犯行，不能證明被告犯罪，應諭知被告久葉公司無罪之判決。
據上論斷，應依刑事訴訟法第二百九十九條第一項前段、第三百零一條第一項、第三
百條，商業會計法第七十一條第一款，稅捐稽徵法第四十二條第二項、第一項，刑法
第二條第一項前段、第十一條、第二十八條、第三十一條第一項、第二百十六條、第
二百十條、第二百十五條、第五十五條、第四十一條第一項、第七十四條第一款，罰
金罰鍰提高標準條例第一條前段、第二條，判決如主文。
本案經檢察官姜麗儒到庭執行職務。
中      華      民      國      九十      年      四      月    十一    日
                                  臺灣高雄地方法院刑事第三庭
                                          審判長法  官     宋  明  中
                                                法  官     李  淑  惠
                                                法  官     呂  憲  雄
右正本證明與原本無異。
如不服本判決，應於判決送達後十日內，向本院提出上訴狀。
                                                書記官     許  麗  珠
中      華      民      國      九十      年      四      月    十一    日


司法院資訊處製作；財團法人民間司法改革基金會備份。
